---
title: "Programa"
subtitle: "DFI"
author: "Dra. Daniela Serrano Campos"
date: "`r format(Sys.Date(), '%d de %B de %Y')`"
output:
  html_document:
    toc: true
    toc_float: true
    collapsed: false
    number_sections: false
    toc_depth: 1
    theme: spacelab
    #code_folding: hide
---
<style type="text/css">


.navbar {
  background-color: #0077C8; /* Cambia este valor para ajustar el color del cintillo */
  border-color: #0077C8; /* Opcional: cambia también el color del borde si es necesario */
}

.navbar-default .navbar-nav > li > a {
  color: #0077C8; /* Cambia este valor para ajustar el color del texto en las etiquetas de las secciones */
}

#TOC {
  color: #0077C8; 
}

.list-group-item.active, .list-group-item.active:focus, .list-group-item.active:hover {
    z-index: 2;
    color: #0077C8;
    background-color: #EEDFCC;
    border-color: #0077C8;
}

/* Cambia el color del título */
h1.title {
  color: #0077C8; /* Azul claro - puedes cambiar este color */
}

/* Cambia el color del subtítulo */
h4.subtitle {
  color: #0077C8; /* Azul acero - puedes cambiar este color */
}

/* Opcional: Cambia el color del autor */
h5.author {
  color: #0077C8; /* Azul pizarra medio - puedes cambiar este color */
}

/* Opcional: Cambia el color de la fecha */
h5.date {
  color: #0077C8; /* Verde oscuro - puedes cambiar este color */
}

</style>

<div style="color:#0077C8;">

```{r setup, include=FALSE}
knitr::opts_chunk$set(message=FALSE,warning=FALSE, cache=TRUE)
```
**Nota:** Este programa de estudios estará en construcción.

### Información sobre el curso

- **Sección:** BÁSICA 2102
- **Horario:** 5:00pm - 7:15pm, lunes y jueves
- **Salón:** Aula de cómputo, edificio "D"

### Información de los docentes

- **Profesora titular:** Dra. Daniela Serrano Campos
- **Email:** [daniela.campos@politicas.unam.mx](mailto:daniela.campos@politicas.unam.mx) (por favor pon ‘CFLNM 0032’ en el asunto)
- **Profesor adjunto:** Rodrigo Nieves
- **Email:** [rodrigo.nieves@politicas.unam.mx](mailto:modrigo.nieves@politicas.unam.mx) (por favor pon ‘CFLNM 0032’ en el asunto)


# Descripción general y objetivos del curso

2024 | 8 | 07 Última actualización: `r Sys.Date()`

Introducción práctica y centrada en las habilidades para utilizar software de programación de código abierto (R, R-studio y R Markdown) en varios aspectos de la investigación en ciencias sociales. El curso cubre la programación básica en R, la manipulación de datos, la creación de gráficos y el uso de R para crear manuscritos correctamente citados y gestionando las referencias y fuentes utilizadas.


Requisitos especiales: NINGUNO

# Objetivos

- Programación básica en R: uso de variables, paquetes, espacios de trabajo...  
- Transformación de datos: procesamiento de archivos de datos para un análisis deseado.  
- Visualización de datos: representación gráfica.  
- Comunicación de la investigación: cómo utilizar los scripts de R Markdown para crear manuscritos correctamente referenciados para comunicar la investigación.  
- Investigación reproducible: principios de la ciencia abierta, incluidas herramientas para compartir datos, compartir manuscritos, diseños de investigación, compartir métodos.

# Estructura del curso

Nos reunimos dos veces por semana en el laboratorio de computación. Cada clase implicará una exposición sobre conceptos de la lógica y metodología de la investigación y casos prácticos tipo taller. Al completar las tareas, las y los estudiantes crearán un portafolio de scripts de codificación de R que demuestre una variedad de habilidades de comunicación y análisis de fuentes y datos. El proceso de aprender a codificar requiere paciencia, tiempo y práctica. Se espera que las y los estudiantes practiquen la codificación fuera del horario de clase cada semana.

<!-- ## Calendario de lecturas -->


# Evaluación

 La rúbrica de calificación se encuentra a continuación:


| Tarea                | Puntos | Total |
|----------------------|--------|-------|
| 3  exámenes parciales| 25     | 75    |
| N  tareas            | 25     | 25    |
| **Total**            |        | 100   |




# Tareas y exámenes
Se deberán entregar y realizar en tiempo y forma en la plataforma [classroom CFLNM-0032-2025](https://classroom.google.com/c/NzAzMDczNzAyMzg2?cjc=tsoeb5c) (**Solicita ACCESO**)




# Cronograma del Curso

El curso tiene una duración de 15 semanas. Es una clase presencial y se espera que las y los estudiantes participen en todos los aspectos de la clase. Esta clase implica el aprendizaje de habilidades de programación informática para la visualización y análisis de datos. Se asume que las y los estudiantes pueden no poseer habilidades previas en esta área, por lo que el curso tiene un componente de formación aplicada. El tiempo de clase involucrará una mezcla de actividades, incluyendo conferencias, trabajo en grupo, actividades de codificación aplicadas, presentaciones y discusiones.


# Lecturas por clase

| Semana | Fecha          | Tema                                  | Lecturas                        |
|--------|----------------|---------------------------------------|---------------------------------|
| S0 L:  | 5 de agosto    | Presentación                          | Ninguna                         |
| S0 J:  | 8 de agosto    | Introducción                          | Capítulo 1  [Gerring 2014](https://drive.google.com/file/d/1a7haW3adv-CmJz16wDixVq1hvvuXEo7_/view?usp=sharing);  [Bunge 2000, pp.3-41](https://archive.org/details/BungeMarioLaInvestigacionCientificaSuEstrategiaYSuFilosofia/page/n45/mode/2up)                   |
| S1 L:  | 12 de agosto   | Introducción                          | Capítulo 2 Y 3 [Gerring 2014, pp. 49-94](https://drive.google.com/file/d/1aUmK4HqTD43-4TtpYcxLaQVdkULHtZeB/view?usp=sharing)                     |
| S1 J:  | 15 de agosto   | Búsqueda de fuentes                   | Capítulo 1 [Martínez Valdes, Gustavo AND Huerta Silva, José Luis AND Lara Escalante, Mónica 2024, PP.11-59). Gestión de la información para el análisis político. México: UNAM-FCPyS.](http://ciid.politicas.unam.mx/www/libros/9786073089791.pdf) ; [UNAM](https://docenciadigital.unam.mx/ayuda-busqueda#tip8); [UNAM 2022](https://liec.dgb.unam.mx/index.php/investiga/la-busqueda-de-informacion)                       |
| S2 L:  | 19 de agosto   | Introducción a R y RStudio            | Capítulo 2                      |
| S2 J:  | 22 de agosto   | Informes con R Markdown               | Capítulo 3                      |
| S3 L:  | 26 de agosto   | Fuentes e informes con R Markdown     | Capítulo 3                      |
| S3 J:  | 29 de agosto   | Tipos de datos y variables            | Capítulo 4                      |
| S4 L:  | 2 de septiembre| Tipos de datos y variables            | Capítulo 4                      |
| S4 J:  | 5 de septiembre| Importación de datos                  | Capítulo 5                      |
| S5 L:  | 9 de septiembre| Importación de datos                  | Capítulo 5                      |
| S5 J:  | 12 de septiembre| Resúmenes de datos                   | Capítulo 6                      |
| S6 L:  | 16 de septiembre| Feriado                              | Ninguna                         |
| S6 J:  | 19 de septiembre| ggplot2                              | Capítulo 7                      |
| S7 L:  | 23 de septiembre| Más ggplot2                          | Capítulo 8                      |
| S7 J:  | 26 de septiembre| Relaciones de datos                  | Capítulo 9                      |
| S8 L:  | 30 de septiembre| Relaciones de datos                  | Capítulo 9                      |
| S8 J:  | 3 de octubre   | Informe de práctica                   | Capítulo 10                     |
| S9 L:  | 7 de octubre   | Informe de práctica                   | Capítulo 10                     |
| S9 J:  | 10 de octubre  | Informe de práctica                   | Capítulo 10                     |
| S10 L: | 14 de octubre  | Limpieza de datos                     | Capítulo 11                     |
| S10 J: | 17 de octubre  | Limpieza de datos                     | Capítulo 11                     |
| S11 L: | 21 de octubre  | Manipulación de datos                 | Capítulo 12                     |
| S11 J: | 24 de octubre  | Manipulación de datos                 | Capítulo 12                     |
| S12 L: | 28 de octubre  | Personalización de informes           | Capítulo 13                     |
| S12 J: | 31 de octubre  | Personalización de informes           | Capítulo 13                     |
| S13 L: | 4 de noviembre | Tidy                                  | Capítulo 14                     |
| S13 J: | 7 de noviembre | Tidy                                  | Capítulo 14                     |
| S14 L: | 11 de noviembre| Conclusión                            | Ninguna                         |
| S14 J: | 14 de noviembre| Examen final (5:00 PM - 7:00 PM)      | Ninguna                         |

### Asistencia
Se espera que las y los estudiantes asistan y participen en cada clase.

### Políticas del curso
Fechas de entrega
Es muy importante entregar en tiempo y forma. No se aceptan trabajos atrasados, salvo justificación por enfermedad o problemas personales comunicados a tiempo. Es posible que puedas trabajar con anticipación, pero no se recomienda que te quedes atrás.

Debes enviar al profesor adjunto un correo electrónico si tienes una circunstancia excepcional que te impida realizar algún trabajo, tarea o examen.

### Cambios en el programa de estudios
El programa de estudios puede actualizarse para mayor claridad o para realizar ajustes con fines pedagógicos. La versión más actualizada del programa de estudios siempre está disponible en el sitio web del curso.

### Pérdida de un examen

En caso de emergencia, comunícate con el profesor adjunto lo antes posible.

# Normativa universitaria sobre el principio de ética e integridad académica

De acuerdo con el sitio de la [UNAM](https://liec.dgb.unam.mx/index.php/integridad-academica/normativa-universitaria-sobre-el-principio-de-etica-e-integridad-academica):


En la Legislación Universitaria no aparece expresamente el tema del plagio académico, sin embargo, en el Estatuto General de la UNAM y en el Reglamento del Tribunal Universitario y de la Comisión de Honor, así como en otros Reglamentos, se incluyen artículos que hacen referencia a un comportamiento ético, profesional y honorable, que garantice la integridad y honestidad académica, y prevenir o proceder, con medidas preventivas y mecanismos sancionatorios, en contra de faltas a este principio universitario.

# El Código de ética de la UNAM
El [Código de Ética de la Universidad Nacional Autónoma de México](http://www.abogadogeneral.unam.mx:6060/legislacion/view/84) establece principios y valores que pretender ser una guía de las acciones y conductas de los universitarios, entiéndase por éstos a los alumnos, académicos, investigadores y trabajadores, así como de todos aquellos que realizan alguna actividad, al interior y exterior, relacionada con la Universidad, dentro de los ámbitos académicos, científicos, culturales, artísticos, sociales, administrativos, políticos, económicos, deportivos, entre otros.

De acuerdo con dicho Código, los principios éticos que rigen a la UNAM son:

- Convivencia pacífica y respeto a la diversidad cultural, étnica y personal.

- Igualdad

- Libertad de pensamiento y de expresión.

- Respeto y tolerancia.

- Laicidad en las actividades universitarias.

- **Integridad y honestidad académica.**

- **Reconocimiento y protección de la autoría intelectual.**

- Responsabilidad social y ambiental en el quehacer universitario.

- Objetividad, honestidad e imparcialidad en las evaluaciones académicas.

- Cuidado, uso honesto y responsable del patrimonio universitario.

- Transparencia en el uso de la información y de los recursos públicos de la Universidad.

- Privacidad y protección de la información personal.
 
# Fuentes de información

- Bunge, M. (2000). La Investigación científica su estrategia y su filosofía. Barcelona: S.XXI.  
- [Martínez Valdes, Gustavo AND Huerta Silva, José Luis AND Lara Escalante, Mónica (2024). Gestión de la información para el análisis político. México: UNAM-FCPyS.](http://ciid.politicas.unam.mx/www/libros/9786073089791.pdf)  
- [Gerring, J. (2014). Metodología de las ciencias sociales. Madrid: Alianza](https://drive.google.com/file/d/1aUmK4HqTD43-4TtpYcxLaQVdkULHtZeB/view?usp=sharing).  
- Guía definitiva para todo lo relacionado con R Markdown (la encontrarás muy útil a medida que mejores en esta habilidad):[links page](https://bookdown.org/yihui/rmarkdown/).    

<!-- ### third level header -->

<!-- Here's an even lower level header -->

<!-- # My second post (note the order) -->

<!-- 2018 | 7 | 23 Last compiled: `r Sys.Date()` -->

<!-- I'm writing this tutorial going from the top down. And, this is how it will be printed. So, notice the second post is second in the list. If you want your most recent post to be at the top, then make a new post starting at the top. If you want the oldest first, do, then keep adding to the bottom -->

# Iremos agregando material de R, como el que se muestra:

Tal vez quieras tomar una muestra de 100 números de una distribución normal con media = 0 y desviación estándar = 1, y luego quieres trazar un histograma. Puedes hacer esto aquí mismo usando un bloque de código r, como este:


```{r}
muestras <- rnorm(100, mean=0, sd=1)
hist(muestras)
```

<!-- When you knit this R Markdown document, you will see that the histogram is printed to the page, along with the R code. This document can be set up to hide the R code in the webpage, just delete the comment (hashtag), from the cold folding option in the yaml header up top. For purposes of letting yourself see the code, and me see the code, best to keep it the way that it is. You learn all of these things and more can be customized in each R code block. -->

<!-- # The big idea -->

<!-- Use this lab journal to record what you do in R. This way I will be able to see what you are doing and help you along the way. You will also be creating a repository of all the things you do. You can make posts about everything. Learning specific things in R (project unrelated), and doing things for the project that we will discuss at the beginning of the Fall semester. You can get started now by fiddling around with googling things, and trying stuff out in R. I've placed some helpful starting links in the links page on this website -->

<!-- # What can you do right now by yourself? -->

<!-- It's hard to learn programming when you don't have specific problems that you are trying to solve. Everything just seems abstract. -->

<!-- I wrote an [introductory programming book that introduces R](https://crumplab.github.io/programmingforpsych/), and gives some [concrete problems for you to solve](https://crumplab.github.io/programmingforpsych/programming-challenges-i-learning-the-fundamentals.html).  -->

<!-- To get the hang of journaling and solving the problems to learn programming, my suggestion is that you use this .Rmd file to solve the problems. It would look like this: -->

<!-- # Problem 1 -->

<!-- Do simple math with numbers, addition, subtraction, multiplication, division -->

<!-- ```{r} -->
<!-- 1+2 -->
<!-- 2*5 -->
<!-- 5/3 -->
<!-- (1+6+4)/5 -->

<!-- ``` -->

<!-- # Problem 2 -->

<!-- Put numbers into variables, do simple math on the variables -->

<!-- ```{r} -->
<!-- a<-1 -->
<!-- b<-2 -->
<!-- a+b -->

<!-- d<-c(1,2,3) -->
<!-- e<-c(5,6,7) -->
<!-- d+e -->
<!-- d*e -->
<!-- d/e -->

<!-- ``` -->

<!-- # Problem 3 -->

<!-- Write code that will place the numbers 1 to 100 separately into a variable using for loop. Then, again using the seq function. -->

<!-- ```{r} -->
<!-- # for loop solution -->
<!-- # i becomes the number 1 to 100 at each step of the loop -->


<!-- a <- length(100) # make empty variable, set length to 100 -->
<!-- for (i in 1:100){ -->
<!--   a[i] <-i #assigns the number in i, to the ith index of a -->
<!-- } -->

<!-- print(a) -->

<!-- # for loop solution #2 -->

<!-- a<-c() #create empty variable using combine command -->
<!-- for (i in 1:100){ -->
<!--   a<-c(a,i) # keeps combining a with itself and the new number in i -->
<!-- } -->
<!-- print(a) -->

<!-- # seq solution -->
<!-- a <- seq(1,100,1) # look up help for seq using ?seq() in console -->
<!-- print(a) -->

<!-- ``` -->

<!-- # Replace this with problem 4 -->

<!-- And keep going. Try to solve the problems with different scripts that provide the same solution. Good luck, Happy coding. -->

# Comentarios y dudas:


<div id="disqus_thread"></div>
<script>
    /**
    *  RECOMMENDED CONFIGURATION VARIABLES: EDIT AND UNCOMMENT THE SECTION BELOW TO INSERT DYNAMIC VALUES FROM YOUR PLATFORM OR CMS.
    *  LEARN WHY DEFINING THESE VARIABLES IS IMPORTANT: https://disqus.com/admin/universalcode/#configuration-variables    */
    /*
    var disqus_config = function () {
    this.page.url = https://danserca.github.io/Consulta-de-Fuentes-y-Lectura-Numerica-del-Mundo-con-R/index.html;  // Replace PAGE_URL with your page's canonical URL variable
    this.page.identifier = CFLNM_0032_2025; // Replace PAGE_IDENTIFIER with your page's unique identifier variable
    };
    */
    (function() { // DON'T EDIT BELOW THIS LINE
    var d = document, s = d.createElement('script');
    s.src = 'https://cflnm2024-0032-disqus-com.disqus.com/embed.js';
    s.setAttribute('data-timestamp', +new Date());
    (d.head || d.body).appendChild(s);
    })();
</script>
<noscript>Please enable JavaScript to view the <a href="https://disqus.com/?ref_noscript">comments powered by Disqus.</a></noscript>
